【裁判字號】    92,易,1485
【裁判日期】    920710
【裁判案由】    詐欺
【裁判全文】
臺灣高雄地方法院刑事判決                        九十二年度易字第一四八五號
    公  訴  人  臺灣高雄地方法院檢察署檢察官
    被      告  丙○○
右列被告因詐欺案件，經檢察官提起公訴（九十二年度偵續字第五號），本院判決如
左：
    主  文
丙○○意圖為自己不法之所有，以詐術使人將本人之物交付，處有期徒刑參月，如易
科罰金，以參佰元折算壹日。
    事  實
一、乙○○與丙○○曾為鄰居關係，乙○○並曾參加丙○○所召集之互助會數會，緣
    於民國八十九年八月間，丙○○因受其他會員倒會影響，經濟陷入困窘，已無力
    如數給付乙○○應得之互助會會款，丙○○明知其自身經濟狀況不佳，已無清償
    大筆借款之能力，竟意圖為自己不法之所有，於八十九年十月間某日，向乙○○
    佯稱其妹謝婉芩離婚亟需用款，而向乙○○調借現金新台幣（下同）二十萬元，
    並表示願提供其所有之不動產所有權狀為擔保，致乙○○陷於錯誤，遂於同日，
    在高雄縣忠義國小附近郵局交付現款二十萬元予丙○○。丙○○並於九十年四月
    十八日交付二紙其以妹謝婉芩（另經不起訴處分確定）為發票人，票面金額各為
    三萬九千元、五萬元，發票日各為九十年七月二十一日、九十年八月二十五日之
    支票予乙○○，然因屆期無力兌現，故再於九十年六月十八日抽換前開二紙支票
    ，另行交付二紙以其妹謝婉芩為發票人，票面金額各為三萬元，發票日各為九十
    年九月二十五日、九十年十月二十五日之支票予乙○○。不料，乙○○屆期提示
    前開二紙支票均不獲付款，丙○○亦避不見面，乙○○始知受騙。
二、案經告訴人乙○○訴請臺灣高雄地方法院檢察署檢察官偵查起訴。
    理  由
一、訊據被告丙○○矢口否認有何公訴人所指詐欺之犯行，辯稱：該筆二十萬元並不
    是伊借的，當初是告訴人乙○○告訴伊說她有一筆二十萬元的定存到期，要借給
    人利息二分，問伊是否能幫忙借出去，後來伊把錢借給飛馬儀器公司的老闆娘，
    伊當時也有跟告訴人乙○○說是把錢借給飛馬儀器公司的老闆娘，但是後來飛馬
    儀器公司的老闆娘惡性倒閉，人也找不到云云。
二、經查，被告係於八十九年十月間某日，以其妹謝婉芩離婚亟需用款為由，向告訴
    人乙○○借款二十萬元，告訴人乙○○並於當日在高雄縣忠義國小附近郵局交付
    二十萬元予被告之情，已經告訴人乙○○及告訴人代理人甲○○指述綦詳，且被
    告對於確有自告訴人乙○○處收受現款二十萬元一節，亦不加否認，僅以前開情
    詞置辯；惟被告就其所稱確有出借二十萬元予飛馬儀器公司的老闆娘一節，並無
    法提出任何相關之借據、票據或書面憑證以資佐證，且被告在向告訴人乙○○借
    款時，並曾提供其所有不動產之所有權狀以為擔保，復經被告自承在卷，衡情，
    倘被告真係為他人借款，並已將此情告知告訴人乙○○，被告應無提供自己之物
    為他人擔保，而未向飛馬儀器公司之老闆娘取得任何借款憑證之理，況被告前於
    偵查中供稱：「（除會款外另借二十萬元何人借的？）是我借的。」、「（互助
    會款未還，為何又借二十萬元？）去還其他會員之會款。」等語（見九十二年度
    偵續字第五號偵查卷第十七頁背面），益見被告並非因告訴人乙○○請託之故，
    始代為尋覓放款之對象，而係為清償自身對其他會員之債務，始向告訴人乙○○
    借貸二十萬元，是被告所辯，尚無可採，告訴人乙○○之指述，應屬可信。又告
    訴人乙○○曾參加被告所召集之互助會數會，其中三千元之互助會已於八十九年
    八月五日完結，被告卻因受其他會員倒會影響，無法如數給付尾會會款予告訴人
    乙○○等情，業經被告供承在卷，核與告訴人乙○○指述情節相符，並有互助會
    會單一紙在卷可參，是由被告於該互助會完結時，即已無力給付會款予告訴人乙
    ○○一節觀察，顯見被告當時即已陷入經濟困窘之情況，輔以被告自承其當時之
    月薪僅二萬五千元（見九十二年度偵續字第五號偵查卷第二十五頁背面），被告
    除向告訴人乙○○借款二十萬元外，並另已積欠告訴人乙○○二十萬元之互助會
    會款未償，足認被告當時已無清償此等大筆借款之能力，被告明知上情，仍假言
    其妹謝婉芩離婚亟需用款，以便順利向告訴人乙○○取得借款，是其主觀上具有
    不法所有之意圖一情，亦堪認定。事證明確，被告犯行，應堪認定。
三、核被告丙○○所為，係犯刑法第三百三十九條第一項之詐欺取財罪。爰酌被告明
    知其已無清償借款之能力，竟為圖己利，詐欺告訴人乙○○，且雖經與告訴人乙
    ○○達成調解，惟僅曾清償五千元，即未再清償告訴人乙○○分毫，態度不佳，
    惟念其素行尚佳，有臺灣高等法院被告全國前案紀錄表一紙在卷可按等一切情狀
    ，量處如主文所示之刑；又刑法第四十一條已於九十年一月十日經總統公布施行
    ，並於同年月十二日生效，該條規定：「犯最重本刑為五年以下有期徒刑之刑之
    罪，而受六個月以下有期徒刑或拘役之宣告，因身體、教育、職業、家庭之關係
    或其他正當事由，執行顯有困難者，得以一元以上三元以下折算一日，易科罰金
    。但確因不執行所宣告之刑，難收矯正之效，或難以維持法秩序者，不在此限。
    」、「併合處罰之數罪，均有前項情形，其應執行之刑逾六月者，亦同」，按行
    為後法律有變更者，適用裁判時之法律，刑法第二條第一項前段定有明文，而易
    服勞役及期間、數罪併罰之定執行刑、緩刑及易以訓誡、易科罰金各事項，均依
    新法，有最高法院二十四年七月總會決議(二)可資參照，刑法第四十一條既已於九
    十年一月十日修正，並於同年月十二日生效，參諸前揭法條規定及決議意旨，本
    件自應適用裁判時即修正後刑法第四十一條第一項規定，諭知易科罰金之折算標
    準，併此敘明。
四、公訴意旨另以：被告丙○○為互助會會首，邀集成立民間互助會數組，其鄰居乙
    ○○參加其三千元之互助會二會，五千元之互助會一會，於互助會屆滿時，竟意
    圖為自己不法之所有，明知自己無償債能力，竟於八十九年八月五日三千元互助
    會屆滿，佯以互助會金二十萬元充作借款，另一五千元之互助會於同年十月止會
    ，應給付乙○○二十萬元亦以同一方式轉成借款，上開借款共計四十萬元，經乙
    ○○於九十年八月五日催討，丙○○同意分期清償，並開立自九十年八月二十五
    日起每月一期之本票十張交付乙○○，詎事後被告避不見面，乙○○始知受騙，
    因認被告涉有刑法第三百三十九條第一項之詐欺取財罪嫌。
五、按犯罪事實應依證據認定之，無證據不得推定其犯罪事實；又不能證明被告犯罪
    者，應諭知無罪之判決，刑事訴訟法第一百五十四條、第三百零一條第一項定有
    明文。又按刑法上之詐欺罪，以行為人施用詐術，致他人陷於錯誤而為物之交付
    或財產上之處分，因而行為人取得不法財物或財產上不法之利益為構成要件。經
    查，本件告訴人乙○○曾參加被告所召集之三千元互助會二會，於八十九年八月
    五日屆滿，被告應給付告訴人乙○○會款二十萬二千三百元未為給付，及告訴人
    乙○○另參加被告所召集五千元之互助會一會，於九十年六月間止會，被告應給
    付告訴人乙○○會款二十萬元未為給付之事實，業經告訴人乙○○及告訴人代理
    人甲○○指述綦詳，且為被告所自承，並有互助會會單二紙、本票影本十紙在卷
    可稽，是被告確有積欠告訴人乙○○會款之情，已堪認定；而被告於互助會屆滿
    或止會後，雖有未依約給付會款之情形，然此僅係被告民事債務不履行之問題而
    已，尚與刑法詐欺罪無涉，且縱被告當時曾向告訴人乙○○表示無力支付會款，
    而將會款轉作借款，惟此僅係被告於經告訴人乙○○之同意下，將其對告訴人乙
    ○○之債務種類由會款債務變更為借款債務而已，是時被告並無何施用詐術之行
    為可言，告訴人乙○○亦未因此而為物之交付或財產上之處分，被告更不因此而
    獲得免除債務之不法利益，是被告所為，顯與刑法詐欺罪之構成要件不符。此外
    ，本院復查無其他積極證據，足認被告確有公訴人所指此部分之犯行，惟公訴意
    旨認此部分與前揭論罪科刑之詐欺罪間，有連續犯關係，屬裁判上之一罪，爰不
    另為無罪之諭知。
據上論斷，應依刑事訴訟法第二百九十九條第一項前段，刑法第二條第一項前段、第
三百三十九條第一項、修正後第四十一條第一項，罰金罰鍰提高標準條例第一條前段
、第二條，判決如主文。
本案經檢察官陳碧霞到庭執行職務。
中      華      民      國    九十二    年      七      月      十      日
                                  臺灣高雄地方法院刑事庭
                                      法  官    曾  淑  娟
右正本證明與原本無異。
如不服本判決，應於判決送達後十日內，向本院提出上訴狀。
                                      書記官    呂  怜  勳
中      華      民      國    九十二    年      七      月      十      日
附錄本判決論罪科刑法條：
中華民國刑法第三百三十九條第一項
意圖為自己或第三人不法之所有，以詐術使人將本人或第三人之物交付者，處五年以
下有期徒刑、拘役或科或併科一千元以下罰金。


司法院資訊處製作；財團法人民間司法改革基金會備份。
